臺灣高等法院刑事判決
109年度上訴字第4360號
上  訴  人  臺灣新北地方檢察署檢察官
被      告  邱明威




            詹庭威


上列上訴人因被告詐欺等案件，不服臺灣新北地方法院109年度
金訴字第136號，中華民國109年9月16日第一審判決（臺灣新北
地方檢察署：108年度偵字第25170號），提起上訴，及移送併辦
（臺灣臺北地方檢察署：109年度偵字第15107號），本院判決如
下：
    主  文
原判決關於丙○○部分撤銷。
丙○○犯如附表二本院主文欄所示之罪，各處如附表二本院主文欄
所示之刑。應執行有期徒刑貳年貳月。扣案之蘋果牌、型號Ipho
ne6S之行動電話壹支沒收。未扣案之犯罪所得新臺幣貳仟元沒收
，如全部或一部不能沒收或不宜執行沒收時，追徵其價額。
其他上訴駁回。
    事  實
一、丙○○自民國108年8月2日前某日，經黃紀維介紹，加入真實
    姓名、年籍不詳、暱稱「K」之人、黃紀維、施建興、陳乃
    聖、謝睿哲、及其他真實姓名年籍不詳之成年人所組成之詐
    欺集團，其等分工如下：由上游成員指定之1號成員負責操
    作ATM，提領詐騙款項（提款車手）、2號成員負責監視、回
    報1號成員提領詐騙款項之情形、進度，並向1號成員收取該
    款項予3號成員，及向3號成員收取人頭帳戶之提款卡予1號
    成員、3號成員負責領取內含人頭帳戶之存摺、提款卡包裹
    （取簿車手），更改提款卡密碼並測試功能後，交付提款卡
    予2號成員，再由2號成員轉交提款卡予1號成員，迨1號成員
    提領詐騙款項後，旋向2號成員收取該款項、4號成員負責監
    視上開各號成員運作情形，並向3號成員收取詐騙款，而丙○○負責3號成員之工作，可自詐騙所得款項收取百分之1作為
    報酬。丙○○與「K」之人、黃紀維、施建興、陳乃聖、謝睿
    哲、及其他真實姓名年籍不詳之成年人共同組成三人以上、
    以實施詐術為手段，共同意圖為自己不法之所有，基於三人
    以上詐欺取財、掩飾、隱匿特定犯罪所得之來源及去向之犯
    意聯絡，為下列犯行：先由某真實姓名、年籍不詳之詐欺集
    團成員，於如附表一所示之時間、方式，使附表一所示之人
    ，陷於錯誤，分別於附表一所示時間、地點，匯款如附表一
    所示金額至附表一所示帳戶，丙○○再與附表一所示詐欺集團
    成員，以上開方式分工，而於附表一所示之提領時間、地點
    ，提領附表一所示之金額得手，並層轉與黃紀維，黃紀維則
    將收得之贓款依「K」之指示，將收取之贓款至指定地點再
    交予真實姓名年籍不詳之詐騙集團成員，以隱匿其等犯罪所
    得。
二、丙○○另與暱稱「K」之人共同基於招募他人加入犯罪組織之
    犯意聯絡，於108年8月6日前之某日時，在不詳地點，招募
    戊○○加入上開詐欺集團，並約定每成功領取內含人頭帳戶之
    存摺、提款卡包裹1個，戊○○即得收取新臺幣（下同）1,000
    元，戊○○亦因此基於參與犯罪組織之犯意，於108年8月6日
    之某時起加入該詐欺集團。丙○○、戊○○與「K」之人及其他
    真實姓名年籍不詳之成年人共同組成三人以上、以實施詐術
    為手段、具有持續性、牟利性之有結構性之犯罪組織，共同
    意圖為自己不法之所有，基於三人以上詐欺取財之犯意聯絡
    ，為下列犯行：先由上開詐欺集團成員於網路社群網站Face
    book（臉書）刊登貸款廣告，佯稱可以提供存摺、提款卡累
    積銀行信用云云，嗣仼羿霆於108年7月中旬上網瀏覽該廣告
    ，並透過通訊軟體LINE（下稱LINE），與LINE暱稱「全台借
    貸-黃專員」之上開詐欺集團成員聯繫，因而陷於錯誤，依
    上開詐欺集團成員之指示，於108年8月5日下午2時10分許，
    在址設新北市○○區○○路00號統一超商椰城門市，以統一超商
    交貨便方式，將內含中華郵政郵局帳號000-00000000000000
    號帳戶存摺1本、提款卡1張之包裹1個，寄至址設新北市○○
    區○○○路000○0號統一超商富新門市。丙○○再於接獲微信暱稱
    「K」之指示後，夥同並指示戊○○騎乘丙○○所有之車牌號碼0
    00-000號普通重型機車至上址超商領取上開包裹得手。嗣因
    丙○○2人形跡可疑，為警當場盤查，並經丙○○2人同意搜索後
    ，分別扣得其等所有之行動電話各1支等物，始悉上情。
三、案經甲○○、丁○○、乙○○訴由新北市政府警察局海山分局報告
    臺灣新北地方檢察署檢察官偵查起訴。
    理  由
壹、程序部分：
一、證據能力部分：
  ⒈按組織犯罪防制條例第12條第1項中段規定：「訊問證人之筆
    錄，以在檢察官或法官面前作成，並經踐行刑事訴訟法所定
    訊問證人之程序者為限，始得採為證據」，係以立法排除被
    告以外之人於警詢或檢察事務官調查中所為之陳述，得適用
    刑事訴訟法第159條之2、第159條之3及第159條之5之規定，
    是證人於警詢時之陳述，於違反組織犯罪防制條例案件，即
    絕對不具有證據能力，自不得採為判決基礎。又上開組織犯
    罪防制條例第12條第1項規定，係排除一般證人於警詢陳述
    之證據能力之特別規定，然被告於警詢之陳述，對被告本身
    而言，則不在排除之列（最高法院102年度台上字第2653號
    、107年度台上字第3589號判決意旨參照）。是證人仼羿霆
    於警詢時以證人身分所為之陳述，依前揭規定及說明，於被
    告戊○○違反組織犯罪防制條例之罪名，即不具證據能力，不
    得採為認定被告戊○○犯組織犯罪防制條例部分罪名之證據，
    其餘所犯罪名則不受此限制。又就被告自己之警詢供述而言
    ，則屬被告之供述，為法定證據方法之一，自不在組織犯罪
    防制條例第12條第1項規定之排除之列，除有不得作為證據
    之例外，自可在有補強證據之情況下，作為證明被告自己犯
    罪事實之證據。
  ⒉其餘被告所涉組織犯罪條例以外罪名之罪，本判決以下所引
    具傳聞性質之各項供述證據經本院於審理期日調查證據時提
    示並告以要旨後，未據當事人於言詞辯論終結前就證據能力
    部分有所異議，本院復查無該等證據有違背法定程序取得或
    顯不可信之情形，依據刑事訴訟法第159條之5規定，自應認
    為均有證據能力。又就非供述證據部分，並無證據證明係公
    務員違背法定程序所取得，亦無刑事訴訟法第159條之4顯有
    不可信之情況與不得作為證據之情形，且經本院於審理期日
    依法進行證據之調查、辯論，亦應有證據能力。　　
貳、實體部分：
一、認定犯罪事實所憑之證據及理由：
　　上開犯罪事實，業據被告丙○○、戊○○於原審及本院審理中均
    坦承不諱（見原審卷第109、134頁及本院卷第128至130、20
    7至209頁），核與證人即告訴人甲○○、丁○○、乙○○及仼羿霆
    於警詢時之證述情節大致相符（證人仼羿霆警詢部分僅用以
    證明組織犯罪防制條例以外之罪名），並有告訴人甲○○提出
    之中國信託銀行自動櫃員機交易明細表影本1紙、統一超商
    金鑽門市監視器錄影翻拍截圖暨現場照片、告訴人丁○○提出
    之國泰世華銀行存款憑證（客戶收執聯）影本1紙、國泰世
    華銀行建成分行監視器錄影截圖、告訴人乙○○提出之元大銀
    行國內匯款申請書影本、微信群組「喝茶睡過頭」對話截圖
    、台北富邦銀行建成分行監視器錄影翻拍截圖、中華郵政台
    北中山郵局監視器錄影翻拍截圖、微信群組「喝茶睡過頭」
    對話截圖、被害人仼羿霆與LINE暱稱「全台借貸-黃專員」
    之LINE對話記錄2紙、統一超商山佳、富新門市監視器錄影
    翻拍照片及包裹內容物、繳款證明單照片、車牌號碼000-00
    0號普通重型機車照片1張、微信群組「1V1包包精品」對話
    截圖、被害人仼羿霆中華郵政帳號000-00000000000000號帳
    戶存摺、提款卡照片1張、被告2人領取之包裹照片、被告2
    人之新北市政府警察局海山分局搜索扣押筆錄、扣押物品目
    錄表、自願受搜索同意書各1份、新北市政府警察局海山分
    局贓物認領保管單1紙等附卷可參（見新北地檢署108年度偵
    字第25170號偵卷㈠第51至66、77至328、481至486、499至50
    1、511至512頁、108年度偵字第25170號偵卷㈡第157至175、
    179至186、189至193頁、108年度偵字第25170號偵卷㈢第75
    至94、99至108、115至121頁），足認被告丙○○、戊○○之自
    白與事實相符，應堪採信。是本件事證已臻明確，被告丙○○
    、戊○○犯行洵堪認定，應予依法論科。
二、論罪科刑：
  ㈠按組織犯罪防制條例所稱之犯罪組織，係指三人以上，以實
    施強暴、脅迫、詐欺、恐嚇為手段或最重本刑逾5年有期徒
    刑之罪，所組成具有持續性或牟利性之有結構性組織；而所
    稱有結構性組織，係指非為立即實施犯罪而隨意組成，不以
    具有名稱、規約、儀式、固定處所、成員持續參與或分工明
    確為必要，同條例第2條第1項、第2項分別定有明文。又行
    為人以一參與詐欺犯罪組織，並分工加重詐欺行為，同時觸
    犯參與犯罪組織罪及加重詐欺取財罪，雖其參與犯罪組織之
    時、地與加重詐欺取財之時、地，在自然意義上非完全一致
    ，然二者仍有部分合致，且犯罪目的單一，依一般社會通念
    ，認應評價為一罪方符合刑罰公平原則，應屬想像競合犯，
    如予數罪併罰，反有過度評價之疑，實與人民法律感情不相
    契合。又詐欺集團向被害人施用詐術後，為隱匿其詐欺所得
    財物之去向，而令被害人將其款項轉入該集團所持有、使用
    之人頭帳戶，並由該集團所屬之車手前往提領詐欺所得款項
    得逞，檢察官如能證明該帳戶內之資金係本案詐欺之特定犯
    罪所得，即已該當於洗錢防制法第14條第1項之一般洗錢罪
    。過去實務認為，行為人僅將自己犯罪所得財物交予其他共
    同正犯，祇屬犯罪後處分贓物之行為，非洗錢防制法所規範
    之洗錢行為，惟洗錢防制法業於105年12月28日修正公布，
    並於106年6月28日生效施行，依修正後之規定，倘行為人意
    圖掩飾或隱匿特定犯罪所得來源，而將特定犯罪所得交予其
    他共同正犯，而由共同正犯以虛假交易外觀掩飾不法金流移
    動，即難認單純犯罪後處分贓物之行為，應仍構成洗錢防制
    法第2條第1或2款之洗錢行為（最高法院108年度台上字第17
    44號、第2500號判決意旨參照）。
　㈡核被告丙○○就事實欄一如附表一編號1至3所為，均係犯刑法
    第339條之4第1項第2款之三人以上共同詐欺取財罪及洗錢防
    制法第2條第2款、同法第14條第1項之洗錢罪；其就事實欄
    二所為，係犯組織犯罪防制條例第4條第1項招募他人加入犯
    罪組織罪、刑法第339條之4第1項第2款之三人以上共同詐欺
    取財罪。被告戊○○就事實欄二所為，係犯組織犯罪防制條例
    第3條第1項後段之參與犯罪組織罪、刑法第339條之4第1項
    第2款之三人以上共同詐欺取財罪。
　㈢被告丙○○及所屬詐欺集團成員就同一被害人，於密接時間內
    ，分工由集團不詳成員實施多次詐欺行為，使被害人先後多
    次將指定款項轉入詐欺集團之指定帳戶，再由被告丙○○分數
    次提領該部分款項，各係侵害同一被害法益，就同一被害人
    之犯罪事實而言，該數個犯罪行為獨立性極為薄弱，依一般
    社會健全觀念，在時間差距上，難以強行分開，在刑法評價
    上，以視為數個舉動之接續施行，包括評價為法律上一行為
    ，屬接續犯，是對同一被害人於密接時地內所為數次犯行，
    各應僅論以一罪。　
　㈣又事實欄一如附表一編號1至3部分，被告丙○○與其他詐欺集
    團成員間，又事實欄二關於招募他人加入犯罪組織部分，被
    告丙○○與真實姓名年籍均不詳暱稱「K」之成年人間；事實
    欄二部分，被告丙○○、戊○○彼此間與其他詐欺集團成員，均
    有犯意之聯絡及行為之分擔，應論以共同正犯。
　㈤被告丙○○就事實欄一如附表一編號1至3所為，各係以一行為
    同時觸犯上開三人以上共同詐欺取財及洗錢等2罪名，依刑
    法第55條前段為想像競合犯，均應從一重即第339條之4第1
    項第2款三人以上共同犯詐欺取財罪論處；被告戊○○如事實
    欄二所為，係以一行為同時觸犯上開參與犯罪組織及三人以
    上共同詐欺取財等2罪名，依刑法第55條前段為想像競合犯
    ，應從一重即第339條之4第1項第2款三人以上共同犯詐欺取
    財罪論處。
　㈥被告丙○○就事實欄一如附表一編號1至3之3罪、事實欄二所為
    之2罪，犯意各別，行為互殊，應予分論併罰。
　㈦按想像競合犯之處斷刑，本質上係「刑之合併」，其所謂從
    一重處斷，乃將想像競合犯組成之評價上數罪，合併為科刑
    一罪，其所對應之刑罰，亦合併其評價上數罪之數法定刑，
    而為一個處斷刑。易言之，想像競合犯侵害數法益者皆成立
    犯罪，論罪時必須輕、重罪併舉論述，同時宣告所犯各罪名
    ，包括各罪有無加重、減免其刑之情形，亦應說明論列，量
    刑時併衡酌輕罪部分量刑事由，評價始為充足，然後依刑法
    第55條前段規定「從一重處斷」，非謂對於其餘各罪可置而
    不論。因此，法院決定處斷刑時，雖以其中最重罪名之法定
    刑，做為裁量之準據，惟於裁量其輕重時，仍應將輕罪合併
    評價在內（最高法院108年度台上字第4405、4408號判決意
    旨參照）。又按洗錢防制法第16條第2項規定：「犯前二條
    之罪，在偵查或審判中自白者，減輕其刑。」；另組織犯罪
    防制條例第8條第1項後段規定：「犯第3條之罪…偵查及審判
    中均自白者，減輕其刑。」、第8條第2項後段亦規定：「犯
    第4條之罪…偵查及審判中均自白者，減輕其刑。」，是被告
    丙○○就事實欄一如附表一編號1至3，其於偵查及審理中坦承
    洗錢罪部分；被告戊○○就事實欄二於偵查及審理中坦承本案
    參與犯罪組織部分，揆諸上開判決意旨，自均依上開規定減
    輕其刑。又被告丙○○就事實欄二，其於偵查及本院審理中均
    坦承本案招攬他人參與犯罪組織，亦應依上開規定減輕其刑
    。
三、上訴駁回理由（即被告戊○○部分）：
    原審就被告戊○○就事實欄二（1罪），犯罪事證均明確，並
    適用組織犯罪條例第3條第1項後段之參與犯罪組織罪、刑法
    第339條之4第1項第2款之三人以上共同詐欺取財罪等規定，
    並審酌被告不思以正常管道賺取金錢，貪圖詐騙集團允諾之
    報酬，加入詐欺集團參與詐騙他人財物之犯行，破壞社會互
    信關係及金融交易秩序，欠缺守法觀念外，兼衡被告在本案
    犯罪中所扮演之角色及參與犯罪之程度，尚無事證顯示係享
    有或保存大部分犯罪所得之領導階層，因一時貪欲失慮，始
    加入詐欺集團而為本案犯行，以及犯後坦承犯行，態度尚可
    ，兼衡被告犯罪之動機、目的、手段、智識程度、家庭經濟
    狀況等一切情狀，就被告戊○○所犯事實欄二部分之犯行（1
    罪），處有期徒刑1年1月，且就其依法應予沒收之物沒收，
    另就其不予宣告強制工作部分，均詳予論述，認事用法均無
    不合，量刑亦屬妥適。原審於事實欄二引用證人即被害人仼
    羿霆於警詢中之證詞，惟按組織犯罪條例第12條第1項中段
    之規定，立法明文排除被告以外之人於檢察事務官、司法警
    察官或司法警察調查中所為之陳述，得適用刑事訴訟法第15
    9條之2、第159條之3及第159條之5等規定，原審援引證人即
    被害人仼羿霆於警詢中之證詞為認定被告戊○○有前揭犯行之
    依據，檢察官上訴就被告戊○○部分指摘原審判決參與犯罪組
    織之採證部分，有適用法則不當，雖有理由，然此部分瑕疵
    ，對判決結果並不生影響，並無撤銷改判之必要，應予駁回
    如主文第三項所示。
四、撤銷改判之理由、科刑、定應執行刑及沒收（即被告丙○○部
    分）：
  ㈠原審以被告丙○○犯罪事證明確，並予以論罪科刑，固非無見
    。然查：
　⒈原判決未及審酌公訴意旨認被告丙○○就事實欄一如附表一編
    號1所為尚涉犯參與犯罪組織罪嫌部分，業經本院109年度上
    訴字第2839號判決確定在案，詳如後述，而就此部分不另為
    公訴不受理之諭知，尚有違誤。
　⒉就被告丙○○所為事實欄二之招募他人加入犯罪組織、三人以
    上共同詐欺取財之犯行，應屬數行為、數罪，原審認定為想
    像競合犯，僅論以一罪，自有未合。
　⒊另被告丙○○所犯事實欄一如附表一編號1至3所示部分，被告
    丙○○就此3罪之犯罪所得係1次領取2,000元，而事實欄一如
    附表一編號1部分，既有上開違誤，故犯罪所得之沒收部分
    ，須一併經撤銷，事實欄一如附表一編號2、3所示部分之沒
    收無從割裂處理，又其所犯三人以上共同詐欺取財之各罪，
    均為有期徒刑1年以上之刑，經原審定其應執行刑為1年7月
    ，相較被告戊○○1罪之執行刑為1年1月，其所定執行刑顯屬
    過輕，公訴人就此部分上訴，為有理由，應由本院將原判決
    就被告丙○○部分暨定應執行刑與沒收部分，均撤銷改判。
　㈡爰以行為人之責任為基礎，審酌被告丙○○不思以正常管道賺
    取金錢，貪圖詐騙集團允諾之報酬，加入詐欺集團參與詐騙
    他人財物之犯行，破壞社會互信關係及金融交易秩序，欠缺
    守法觀念外，其製造金流斷點，破壞金流秩序之透明穩定，
    妨害國家對於犯罪之追訴與處罰，致使告訴人甲○○、丁○○及
    乙○○等遭騙款項及財物益加難以尋回而助長犯罪，並造成告
    訴人等之財產受損，所為均甚不該，又其招募戊○○加入該詐
    騙集團，並一同前往領取包裹，致被害人仼羿霆受有上開損
    失，兼衡被告丙○○在本案犯罪中所扮演之角色及參與犯罪之
    程度，尚無事證顯示係享有或保存大部分犯罪所得之領導階
    層，犯罪所得利益有限，因一時貪欲失慮，始加入詐欺集團
    而為本案犯行，以及犯後坦承犯行，態度尚可，兼衡被告犯
    罪之動機、目的、手段、智識程度、家庭經濟狀況、獲取之
    不法利益等一切情狀，就被告丙○○處如附表二編號1至4所示
    之刑，併定其應執行之刑。
　㈢沒收：
　⒈扣案蘋果牌、型號Iphone6S之行動電話1支，為被告丙○○所有
    ，供其與詐騙集團成員聯繫，為本案詐欺犯行所用之物，業
    據被告丙○○供述明確（見原審卷第131頁），爰依刑法第38
    條第2項之規定宣告沒收。
　⒉按共同正犯之犯罪所得，沒收或追徵，應就各人所分得之數
    額分別為之；先前對共同正犯採連帶沒收犯罪所得之見解，
    已不再援用及供參考（最高法院104年第13次刑事庭會議決
    議意旨參照），此為終審機關近來一致之見解。所謂各人「
    所分得」，係指各人「對犯罪所得有事實上之處分權限」，
    法院應視具體個案之實際情形而為認定；倘若共同正犯各成
    員內部間，對於不法利得分配明確時，固應依各人實際分配
    所得沒收；然若共同正犯成員對不法所得並無處分權限，其
    他成員亦無事實上之共同處分權限者，自不予諭知沒收；至
    共同正犯各成員對於不法利得享有共同處分權限時，則應負
    共同沒收之責（最高法院104年度台上字第3937號判決意旨
    參照）。經查：被告丙○○於原審及本院審理時供稱
　　：本件4個被害人犯罪所得為2,000元等語（見原審卷第131
    頁、本院卷第207頁），此部分未扣案之犯罪所得應為2,000
    元，如全部或一部不能沒收或不宜執行沒收時，追徵其價額
    。
　五、不另為免訴部分：
  ㈠公訴意旨另以：被告丙○○就事實欄一如附表一編號1（即起訴
    書附表編號1）部分，亦涉犯組織犯罪防制條例第3條第1項
    後段之參與犯罪組織罪嫌：
  ⒈查本案依被告丙○○之供述內容及如附表一所示之告訴人之指
    訴情節、匯款資料等證據資料以觀，徵之該詐欺集團成員係
    於附表一編號1至3所示之時間持續以實施詐術為手段向告訴
    人行騙牟利，各次詐欺犯罪手段多所雷同，顯屬精心規劃設
    立之有結構性組織，而非為立即實施犯罪而隨意組成，可知
    被告丙○○所屬之前開詐欺集團成員，均係以詐騙他人金錢、
    獲取不法所得為目的，並各依其分工，編織不實理由向告訴
    人等詐取金錢、上下聯繫、指派工作、提領詐欺款項或收取
    詐欺款項轉交上游等，堪認前開詐欺集團係透過縝密之計畫
    與分工，成員彼此相互配合，而由多數人所組成，於一定期
    間內存續，以實施詐欺為手段而牟利之具有完善結構之組織
    甚明，且被告丙○○與該詐欺集團成員持續共同詐欺不同被害
    人之犯行，業經臺灣臺北地方檢察署認涉犯刑法第339條之4
    第1項第2款之3人以上共同詐欺取財、第339條之2第1項之以
    不正之方法由自動付款設備取得他人之物、違反洗錢防制法
    第2條第1款、第2款規定，而應依同法第14條第1項處罰之洗
    錢及違反組織犯罪防制條例第3條第1項之參與犯罪組織等罪
    嫌，向臺灣臺北地方法院提起公訴在案（詳後述），經核該
    詐欺集團應屬三人以上，以實施詐術為手段，所組成具有持
    續性及牟利性之有結構性組織之犯罪組織，而該當前述之組
    織犯罪防制條例第2條第1項、第2項所規範之犯罪組織無疑
    。
　⒉按加重詐欺罪係侵害個人財產法益之犯罪，其罪數計算，以
    被害人數、被害次數之多寡，決定其犯罪之罪數；核與參與
    犯罪組織罪之侵害社會法益，因應以行為人所侵害之社會全
    體利益為準據，認定係成立一個犯罪行為，有所不同。是以
    倘若行為人於參與犯罪組織之繼續中，先後加重詐欺數人財
    物，因行為人僅為一參與組織行為，侵害一社會法益，應僅
    就首次犯行論以參與犯罪組織罪及加重詐欺罪之想像競合犯
    ，而其後之犯行，乃為其參與組織之繼續行為，為避免重複
    評價，當無從將一參與犯罪組織行為割裂再另論一參與犯罪
    組織罪，而與其後所犯加重詐欺罪從一重論處之餘地（最高
    法院107年度台上字第1066號判決意旨參照）。次按行為人
    於參與同一詐欺集團之多次加重詐欺行為，或因部分犯行發
    覺在後或偵查階段之先後不同或由不同地方檢察署檢察官偵
    辦，常有繫屬於不同法院，而由不同之法官審理，為能使法
    院審理範圍明確及便於事實認定，實以數案中「最先繫屬」
    於法院之案件為準，並以該案中之「首次」加重詐欺犯行與
    參與犯罪組織罪論以想像競合為宜。
  ⒊查公訴意旨認被告丙○○被訴事實欄一附表一編號1（即起訴書
    附表編號1）部分，亦涉犯組織犯罪防制條例第3條第1項後
    段之參與犯罪組織罪嫌，經臺灣新北地檢署檢察官於109年6
    月15日向臺灣新北地方法院提起公訴，惟繫屬臺灣新北地方
    法院前，被告丙○○參與上開同一詐欺犯罪組織集團之犯行，
    先經臺灣臺北地檢署檢察官於108年11月29日以108年度偵字
    第27009號、第27618號向臺灣臺北地方法院提起公訴，並經
    臺灣臺北地方法院於109年5月18日以108年審訴字第93號判
    決1年3月，嗣經上訴，經本院109年度上訴字第2839號撤銷
    原判決改判處有期徒刑1年5月（下稱前案），並於109年11
    月27日確定，此有上開起訴書、判決書及本院被告前案紀錄
    表1份在卷可稽（見原審卷第163至183頁、本院卷第218至22
    1頁），是被告丙○○「首次」參與該詐騙集團所涉犯之組織
    犯罪防制條例犯行，依上開說明，應為「前案」起訴及審理
    之範圍。又被告丙○○本案所參與之經黃紀維介紹，加入真實
    姓名、年籍不詳、暱稱「K」之人、黃紀維、施建興、陳乃
    聖、謝睿哲、及其他真實姓名年籍不詳之成年人所屬三人以
    上之詐欺集團犯罪組織，核與被告「前案」所參與之詐欺集
    團犯罪組織為同一個詐騙集團，本案亦無證據可證被告丙○○
    係參與不同之詐騙集團，是被告丙○○於事實欄一附表一編號
    1部分所涉詐欺犯行，乃為其參與「前案」詐欺集團組織之
    繼續行為，其參與犯罪組織罪之犯行，業經「前案」所起訴
    ，為避免重複評價，當無從將被告丙○○繼續參與犯罪組織行
    為割裂，就其本案犯行再另論一參與犯罪組織罪，故本案被
    告丙○○被訴之參與犯罪組織事實與上開有罪確定判決參與犯
    罪組織之事實為實質上一罪，屬同一案件，揆諸前揭說明，
    本件被告丙○○被訴參與犯罪組織之事實，自應為前案確定判
    決效力所及。此部分原應為免訴之判決，然因此部分與被告
    丙○○所犯事實欄一附表一編號1所示之罪有想像競合犯之裁
    判上一罪關係，基於審判不可分原則，爰不另為免訴之諭知
    。
  ⒋被告丙○○被訴參與犯罪組織罪部分既應不另為免訴之諭知，
    自無從依組織犯罪防制條例第3條第3項規定對其宣告刑前強
    制工作，是公訴人上訴意旨請求依組織犯罪防制條例關於保
    安處分之刑前強制工作之請求，於法難認有據，併予敘明。
六、不另為無罪諭知部分：
  ㈠公訴意旨略以：被告丙○○、戊○○前述事實欄二之犯行，就取
    得被害人仼羿霆所有中華郵政存摺及提款卡部分，亦涉犯洗
    錢防制法第15條第2項、第1項第2款之特殊洗錢未遂罪等語
    。
  ㈡按犯罪事實應依證據認定之，無證據不得認定犯罪事實；不
    能證明被告犯罪者，應諭知無罪之判決；刑事訴訟法第154
    條第2項、第301條第1項分別定有明文。次按認定不利於被
    告之事實，須依積極證據，苟積極證據不足為不利於被告事
    實之認定時，即應為有利於被告之認定，更不必有何有利之
    證據；如未能發現相當之證據，或證據不足以證明，自不能
    以推測或擬制之方法，以為裁判之基礎；又認定犯罪事實所
    憑之證據，無論直接或間接證據，其為訴訟上之證明，須達
    於通常一般之人均不致有懷疑，而得確信其為真實之程度者
    ，始得據為有罪之認定，倘其證明尚未達到此一程度，而有
    合理之懷疑存在時，即應由法院為諭知被告無罪之判決；且
    檢察官對於起訴之犯罪事實，應負提出證據及說服之實質舉
    證責任；倘其所提出之證據，不足為被告有罪之積極證明，
    或其指出證明之方法，無從說服法院以形成被告有罪之心證
    ，基於無罪推定之原則，自應為被告無罪判決之諭知（最高
    法院30年上字第816號、40年台上字第86號、76年台上字第4
    986號、92年台上字第128號判例意旨參照）。另無罪之判決
    書，就傳聞證據是否例外具有證據能力，無須於理由內論敘
    說明（最高法院102年度台上字第3161號判決意旨參照）。
　㈢又收受、持有或使用之財物或財產上利益，有下列情形之一
    ，而無合理來源且與收入顯不相當者，處6月以上5年以下有
    期徒刑，得併科5百萬元以下罰金：一、冒名或以假名向金
    融機構申請開立帳戶。二、以不正方法取得他人向金融機構
    申請開立之帳戶。三、規避第7條至第10條所定洗錢防制程
    序。前項之未遂犯罰之，洗錢防制法第15條第1項、第2項分
    別定有明文。準此，該條第1項特殊洗錢既遂罪之成立，以
    行為人收受、持有或使用之財物或財產上利益，無合理來源
    並與收入顯不相當，且其財物或財產上利益之取得必須有前
    述3款情形之一，始足當之。依該條第1項構成要件，再參諸
    前述105年12月28日修正洗錢防制法增訂該條之立法目的乃
    在處罰規避洗錢防制規定而取得不明財產者，暨洗錢防制法
    第15條第2項乃「為徹底防制洗錢，第1項特殊洗錢之未遂行
    為，諸如車手提款時即為警查獲，連續在金融機構進行低於
    大額通報之金融交易過程中即為警查獲等情形，均應予處罰
    ，爰為第2項規定」之立法說明等情，可徵該罪著手實行行
    為，應為行為人著手「收受、持有或使用之財物或財產上利
    益」（下稱收受財物）行為之實行。倘行為人尚未為收受財
    物之行為，僅有洗錢防制法第15條第1項第1至3款情形之一
    ，因尚無從判斷其後是否收受財物、所收受財物是否無合理
    來源、與行為人之收入是否顯不相當，自無法認定其有無構
    成該罪之可能。是在行為人著手收受財物行為之實行前，雖
    有該條第1項第1至3款情形之一，縱其意在洗錢，然因尚未
    著手本罪犯罪行為之實行，除另符合其他犯罪之構成要件，
    得以各該罪相繩外，自不構成該條第2項、第1項之特殊洗錢
    未遂罪（臺灣高等法院107年度金上訴字第94號、臺灣高等
    法院臺中分院108年度金上訴第1509號判決意旨參照）。
  ㈣依被告2人前述取得中華郵政存摺及提款卡，雖可認被告2人
    及所屬詐騙集團成員向被害人仼羿霆索取中華郵政存摺及提
    款卡之目的乃為供洗錢之用，然並無任何款項匯入被害人仼
    羿霆所提供之帳戶，且檢察官亦未舉證證明被告2人及所屬
    詐騙集團，已著手實行收受財物匯入被害人仼羿霆帳戶之行
    為，因尚無從判斷其後是否收受財物、所收受財物是否無合
    理來源、與行為人之收入是否顯不相當，依前揭說明，自難
    以洗錢防制法第15條第2項、第1項之特殊洗錢未遂罪相繩。
  ㈤綜上，被告2人上揭取得被害人仼羿霆所有中華郵政存摺及提
    款卡之行為，尚難以洗錢防制法第15條第2項、第1項第2款
    之罪相繩，公訴意旨認成立該罪，自有未洽，原應為無罪之
    諭知，然因此部分若成罪，與檢察官所起訴並經本院前揭論
    罪科刑部分（即加重詐欺取財罪），有想像競合犯之裁判上
    一罪關係，爰不另為無罪之諭知。
據上論斷，應依刑事訴訟法第368條、第369條第1 項前段、第36
4條、第299條第1 項前段，判決如主文（依裁判簡化原則，僅記
載程序法條）。
本案經檢察官劉文瀚提起公訴，檢察官朱曉群提起上訴，檢察官
楊四猛到庭執行職務。
中　　華　　民　　國　　110 　年　　2 　　月　　25　　日
　　　　　　      刑事第七庭  審判長法　官  孫惠琳
　　　　　　　　　　　　　　　　　  法　官  王惟琪
　　　　　　　　　　　　　　　　　  法　官  連雅婷
以上正本證明與原本無異。
如不服本判決，應於收受送達後20日內向本院提出上訴書狀，其
未敘述上訴之理由者並得於提起上訴後20日內向本院補提理由書
（均須按他造當事人之人數附繕本）「切勿逕送上級法院」。
                                    書記官  潘文賢
中　　華　　民　　國　　110 　年　　2 　　月　　25　　日
附錄本案論罪科刑法條全文：
中華民國刑法第339 條之4：
犯第339 條詐欺罪而有下列情形之一者，處1 年以上7 年以下有
期徒刑，得併科1 百萬元以下罰金：
一、冒用政府機關或公務員名義犯之。
二、三人以上共同犯之。
三、以廣播電視、電子通訊、網際網路或其他媒體等傳播工具，
    對公眾散布而犯之。
前項之未遂犯罰之。
洗錢防制法第2條：
本法所稱洗錢，指下列行為：
一、意圖掩飾或隱匿特定犯罪所得來源，或使他人逃避刑事追訴
    ，而移轉或變更特定犯罪所得。
二、掩飾或隱匿特定犯罪所得之本質、來源、去向、所在、所有
    權、處分權或其他權益者。
三、收受、持有或使用他人之特定犯罪所得。
洗錢防制法第14條：
有第二條各款所列洗錢行為者，處7年以下有期徒刑，併科新臺
幣5百萬元以下罰金。
前項之未遂犯罰之。
前二項情形，不得科以超過其特定犯罪所定最重本刑之刑。
組織犯罪防制條例第3條
發起、主持、操縱或指揮犯罪組織者，處 3 年以上 10 年以下
有期徒刑，得併科新臺幣 1 億元以下罰金；參與者，處 6 月以
上 5 年以下有期徒刑，得併科新臺幣 1 千萬元以下罰金。但參
與情節輕微者，得減輕或免除其刑。
具公務員或經選舉產生之公職人員之身分，犯前項之罪者，加重
其刑至二分之一。
犯第 1 項之罪者，應於刑之執行前，令入勞動場所，強制工作
，其期間為 3 年。
前項之強制工作，準用刑法第 90 條第 2 項但書、第 3 項及第
98 條第 2 項、第 3 項規定。
以言語、舉動、文字或其他方法，明示或暗示其為犯罪組織之成
員，或與犯罪組織或其成員有關聯，而要求他人為下列行為之一
者，處 3 年以下有期徒刑，得併科新臺幣 3 百萬元以下罰金：
一、出售財產、商業組織之出資或股份或放棄經營權。
二、配合辦理都市更新重建之處理程序。
三、購買商品或支付勞務報酬。
四、履行債務或接受債務協商之內容。
前項犯罪組織，不以現存者為必要。
以第 5 項之行為，使人行無義務之事或妨害其行使權利者，亦
同。
第 5 項、第 7 項之未遂犯罰之。
組織犯罪防制條例第4條：
招募他人加入犯罪組織者，處 6 月以上 5 年以下有期徒刑，得
併科新臺幣 1 千萬元以下罰金。
成年人招募未滿十八歲之人加入犯罪組織者，依前項規定加重其
刑至二分之一。
以強暴、脅迫或其他非法之方法，使他人加入犯罪組織或妨害其
成員脫離者，處 1 年以上 7 年以下有期徒刑，得併科新臺幣 2
千萬元以下罰金。
前項之未遂犯罰之。

附表一：事實欄一部分之告訴人遭詐欺而匯款及提領情節
編號 告訴人 詐欺集團上游及各號成員 詐騙時間、地點、手法、匯款方式、詐騙金額、帳號帳戶 ATM 提領時間、地點、金額  1 甲○○ 上遊：微信暱稱「 K 」1號：謝睿哲2號：施建興3號：丙○○4號：黃紀維 於108年8月5日下午2時許起，陸續接獲上開詐欺集團成員假冒友人電話，佯稱有急用，要借款云云，致其陷於錯誤，而於同年8月6日上午11時40分許，在新竹市○○路0段000號統一超商新悅門市內，以ATM方式，自中國信託銀行帳號000-000000000000號帳戶，匯款3萬元至中華郵政郵局帳號000-00000000000000號帳戶（戶名：林敬家） 於108年8月6日上午11時59分許，在台北市○○區○○○路00號統一超商金鑽門市，提領2萬元。  2 丁○○ 上遊：微信暱稱「 K 」、「傾城」1號：謝睿哲2號：施建興3號：丙○○4號：黃紀維 於108年8月3日晚間6時45分許起，陸續接獲上開詐欺集團假冒友人「美蕙」電話，佯稱親戚需要錢，詢問有無多餘現金借她云云，致其陷於錯誤，於同年8月6日下午1時40分許，在台北市○○區○○路0段000號國泰世華銀行忠誠分行，以臨櫃方式，自國泰世華銀行帳號000-000000000000號帳戶，匯款10萬元至國泰世華商業銀行帳號000-000000000000號帳戶（戶名：黃婷瑜） 於108年8月6日14時23分許，在台北市○○區○○○路00號國泰世華銀行建成分行，提領10萬元。  3 乙○○ 上遊：微信暱稱「 K 」、「傾城」1號：謝睿哲（富邦）、陳乃聖（郵局）2號：施建興3號：丙○○4號：黃紀維 於108年8月2日上午11時許起，陸續接獲上開詐欺集團假冒友人「小師父」電話，佯稱借錢云云，致其陷於錯誤，分別於108年8月6日下午3時許、同日下午3時10分許、同日下午3時14分許，以網路銀行，匯款10萬元、5萬元、5萬元，共計20萬元至中華郵政郵局帳號000-00000000000000號帳戶（戶名：潘佩姵）。 分別於108年8月6日15時40分許至15時44分許，在台北市○○區○○○路00號台北富邦銀行建成分行提領款8次，共計15萬元、於同年月7日凌晨0時4分許，在台北市○○區○○○路0段000號中華郵政台北中山郵局，提領4萬9千。 

附表二：
編號 犯罪事實 原判決宣判刑 本院主文  1 事實欄一、附表一編號1 丙○○犯三人以上共同詐欺取財罪，處有期徒刑壹年壹月。 丙○○犯三人以上共同詐欺取財罪，處有期徒刑壹年壹月。  2 事實欄一、附表一編號2 丙○○犯三人以上共同詐欺取財罪，處有期徒刑壹年貳月。 丙○○犯三人以上共同詐欺取財罪，處有期徒刑壹年貳月。  3 事實欄一、附表一編號3 丙○○犯三人以上共同詐欺取財罪，處有期徒刑壹年肆月。 丙○○犯三人以上共同詐欺取財罪，處有期徒刑壹年肆月。  4 事實欄二 丙○○犯三人以上共同詐欺取財罪，處有期徒刑壹年貳月。 丙○○共同犯招募他人加入犯罪組織罪，處有期徒刑柒月。 丙○○犯三人以上共同詐欺取財罪，處有期徒刑壹年壹月。   戊○○犯三人以上共同詐欺取財罪，處有期徒刑壹年壹月。 上訴駁回